---
title: "Modélisation de la croissance de la coquille de l'escargot géant d'Afrique (bloc-notes)"
author: "___"
date: "`r Sys.Date()`"
format:
  html:
    code-fold: true
    code-tools: true
    toc: true
editor: visual
lang: fr
bibliography: "biblio/biblio.bib"
---

<!--# Ceci est un commentaire. -->

<!--% Ceci est une consigne. Ne jamais modifier ni déplacer les consignes dans le document ! -->

<!--% Remplacez ___ par votre nom dans l'entête YAML. -->

```{r setup, include=FALSE}
# Nécessaire pour les tests SDD, ne pas utiliser dans un "vrai" projet
if (!"tools:tests" %in% search())
  source(here::here("tests/tools_tests.R"), attach(NULL, name = "tools:tests"))

# Configuration de l'environnement
SciViews::R("model", lang = "fr")
```

# Introduction

@VanOsselaer2000 ont proposé un modèle de croissance de la coquille spiralée de mollusques gastéropodes. Il est basé sur une hélicospirale logarithmique ajustée à la forme en trois dimensions de la suture de la coquille. Cet ajustement est réalisé entre le rayon de la suture en fonction du nombre de tours, projeté dans le plan perpendiculaire à l'axe d'enroulement de la spirale.

# But

Nous explorons ici un modèle plus simple, basé sur la régression linéaire polynomiale pour représenter la croissance d'*Achatina achatina* (L., 1758) sans projeter les points dans un autre plan que celui de la mesure en vue apicale.

# Matériel et méthodes

Les données utilisées sont les mêmes mesures réalisées sur *Achatina achatina* de la publication [@VanOsselaer2000], correspondant à leur Figure 9. Les analyses sont réalisées dans `r R.version.string` et plus précisément en utilisant la [SciViews Box 2023](https://www.sciviews.org/svbox/) dans [Saturn Cloud](https://saturncloud.io).

# Analyses

<!--% Complétez les éléments ___ dans le chunk ci-dessous -->

```{r import, echo=FALSE, message=FALSE, results='hide', record='RODFS', object='achatina'}
read("___") %>.%
  smutate(., shell = as.factor(shell)) %>.%
  labelise(.,
    label = list(
      ___ = "Nombre de tours",
      ___ = "Rayon de la suture",
      ___  = "Coquille"),
    units = list(
      ___ = "___")
  ) ->
  achatina
```

## Description des données

<!--% Réalisez un nuage de points de la variable `radius` en fonction de la variable `coils` en utilisant la couleur pour le type de coquille. -->

```{r plot, record='RNSTR', arg='labels'}
chart(data = ___, ___) ___
  ___
```

<!--% Décrivez le graphique ci-dessus.-->

```{r plotcomment, output='asis'}
select_answer(r"-{
[] -   Les données sont linéaires.
[] -   Les données sont curvilinéaires.
[] -   Des oscillations sont visibles dans les données.
[] -   Il y a une valeur extrême.
[] -   Il y a plusieurs valeurs extrêmes.
[] -   La téléoconche semble suivre le même modèle que la protoconche.
[] -   La téléoconche montre moins d'ondulations que la protoconche.
[] -   La téléoconche montre plus d'ondulations que la protoconche.}-")
```

## Modélisation par régression linéaire simple

<!--% Utilisez la fonction `lm()` pour calculer la régression linéaire demandée (pour cet exercice, vous ne tenterez aucune transformation des données). Placez le résultat dans une variable `achatina_lm`. Superposez la droite de régression sur le nuage de point dans un graphique. -->

```{r lin, record='ROP', object='achatina_lm', arg='call'}
achatina_lm <- ___
___
```

<!--% Indiquez sous forme de liste vos impressions sur l'inspection visuelle de votre modèle.-->

```{r lincomment, output='asis'}
select_answer(r"-{
[] -   La droite s'ajuste parfaitement dans les données.
[] -   La droite s'ajuste relativement bien dans les données.
[] -   La droite ne s'ajuste pas bien dans les données.
[] -   La droite ne s'ajuste pas du tout dans les données.
[] -   L'enveloppe de confiance à 95% est très étroite et le modèle est estimé avec une excellente précision.
[] -   L'enveloppe de confiance à 95% est relativement étroite et le modèle est estimé avec une précision acceptable.
[] -   L'enveloppe de confiance à 95% est large aux deux extrémités et le modèle est mal estimé.
[] -   L'enveloppe de confiance à 95% est large pour les petites valeurs et le modèle est mal estimé en plage basse.
[] -   L'enveloppe de confiance à 95% est large pour les grandes valeurs et le modèle est mal estimé en plage haute.
[] -   Une observation extrême semble influencer la position de la droite.
[] -   Plusieurs observations extrêmes semblent influencer la position de la droite.
[] -   La droite est proche de l'horizontale et il n'y a peut-être pas de relation entre les deux variables.}-")
```

<!--% Faites un résumé de votre modèle avec la fonction `summary()` appliquée sur votre objet `achatina_lm` et formatez le tableau avec `tabularise()`. -->

```{r linsummary, record='RNP', arg='col_keys'}
___
```

<!--% Décrivez le résultat du résumé de l'objet `achatina_lm` -->

```{r linsummarycomment, output='asis'}
select_answer(r"-{
[] -   Le *R*^2^ est très élevé. Le modèle reprend une part très importante de la variance des données.
[] -   Le *R*^2^ est élevé. Le modèle reprend une part importante de la variance des données.
[] -   Le *R*^2^ est moyennement élevé. Le modèle reprend une part limitée de la variance des données.
[] -   Le *R*^2^ est faible. Le modèle reprend une part très limitée de la variance des données.
[] -   Le *R*^2^ est très faible. Le modèle ne représente pas bien les données.
[] -   Le modèle est significatif au seuil $\alpha$ de 5% (ANOVA).
[] -   Le modèle n'est pas significatif au seuil $\alpha$ de 5% (ANOVA).
[] -   La pente de la droite est significativement différente de zéro au seuil $\alpha$ de 5% (test *t* de Student).
[] -   La pente de la droite n'est pas significativement différente de zéro au seuil $\alpha$ de 5% (test *t* de Student).
[] -   L'ordonnée à l'origine est significativement différente de zéro au seuil $\alpha$ de 5% (test *t* de Student).
[] -   L'ordonnée à l'origine n'est pas significativement différente de zéro au seuil $\alpha$ de 5% (test *t* de Student).}-")
```

Le modèle linéaire paramétré avec nos données est :

<!--% Écrivez l'équation mathématique de ce modèle paramétré en utilisant la syntaxe LaTeX ci-dessous. -->

$$
___équation ici___
$$

### Analyse des résidus du modèle linéaire simple

<!--% Faites un graphique composite des résidus de votre modèle `achatina_lm`. -->

```{r linresid, record='RNP', arg='labels'}
___
```

<!--% Décrivez chacun des 4 graphiques de l'analyse des résidus ci-dessus -->

```{r linresidcomment, output='asis'}
select_answer(r"-{
[] -   Les résidus sont faibles par rapport aux valeurs prédites (A).
[] -   Les résidus sont moyennement élevés par rapport à l'étendue des valeurs prédites (A).
[] -   Les résidus sont très élevés par rapport à l'étendue des valeurs prédites (A).
[] -   Le nuage de points est linéaire (A).
[] -   Le nuage de points est relativement linéaire (A).
[] -   Le nuage de points n'est pas linéaire (A).
[] -   Une valeur extrême s'observe (A).
[] -   Plusieurs valeurs extrêmes sont présentes (A).
[] -   Les résidus suivent une distribution Normale (B).
[] -   Les résidus sont raisonnablement proches d'une distribution Normale (B).
[] -   Les résidus ne suivent pas une gaussienne mais la distribution est symétrique (B).
[] -   Les résidus ne suivent pas une gaussienne et la distribution est asymétrique (B).
[] -   Les résidus s'étalent vers les petites valeurs (longue queue de distribution à gauche) (B).
[] -   Les résidus s'étalent vers les grandes valeurs (longue queue de distribution à droite) (B).
[] -   Les résidus ont une variance constante (homoscédasticité, C).
[] -   Les résidus ont une variance relativement constante (proche de l'homoscédasticité ; écarts qui restent acceptables, C).
[] -   Les résidus ont une variance qui augmente avec les valeurs prédites (hétéroscédasticité importante, C).
[] -   Les résidus ont une variance qui augmente inversément avec les valeurs prédites (hétéroscédasticité importante, C).
[] -   Les résidus ont une variance qui augmente aux valeurs prédites intermédiaires (hétéroscédasticité importante, C).
[] -   Les résidus ont une variance qui augmente aux extrémités (hétéroscédasticité importante, C).
[] -   Aucune observation particulièrement influente n'est observée, tant pour la distance de Cook que pour l'effet de levier (D).
[] -   Une observation influente est observée pour la distance de Cook avec effet de levier important (D).
[] -   Une observation influente est observée pour la distance de Cook mais avec effet de levier acceptable (D).
[] -   Une observation influente est observée par effet de levier, mais avec sa distance de Cook reste acceptable (D).
[] -   Plusieurs observations influentes sont observées pour la distance de Cook avec simultanément un effet de levier important (D).
[] -   Plusieurs observations influentes sont observées pour la distance de Cook mais avec des effets de levier acceptables (D).
[] -   Plusieurs observations influentes sont observées par effet de levier, mais avec leurs distances de Cook qui restent acceptables (D).}-")
```

## Modélisation avec la régression polynomiale

<!--% Utilisez la fonction `lm()` pour calculer une régression polynomiale. Placez le résultat dans une variable `achatina_poly`. Choisissez le bon degré du polynôme et simplifiez ce qui doit l'être (vos différents essais ne doivent pas apparaître, mais faire un commit avec un message explicite à chaque étape est une pratique très fortement recommandée). Superposez la courbe de régression sur le nuage de point dans un graphique. -->

```{r poly, record='ROP', object='achatina_poly', arg='call'}
achatina_poly <- ___
___
```

<!--% Indiquez sous forme de liste vos impressions sur l'inspection visuelle de votre modèle.-->

```{r polycomment, output='asis'}
select_answer(r"-{
[] -   La courbe s'ajuste parfaitement dans les données.
[] -   La courbe s'ajuste relativement bien dans les données.
[] -   La courbe ne s'ajuste pas bien dans les données.
[] -   La courbe ne s'ajuste pas du tout dans les données.
[] -   L'enveloppe de confiance à 95% est très étroite et le modèle est estimé avec une excellente précision.
[] -   L'enveloppe de confiance à 95% est relativement étroite et le modèle est estimé avec une précision acceptable.
[] -   L'enveloppe de confiance à 95% est large aux deux extrémités et le modèle est mal estimé.
[] -   L'enveloppe de confiance à 95% est large pour les petites valeurs et le modèle est mal estimé en plage basse.
[] -   L'enveloppe de confiance à 95% est large pour les grandes valeurs et le modèle est mal estimé en plage haute.
[] -   Une observation extrême semble influencer la forme de la courbe.
[] -   Plusieurs observations extrêmes semblent influencer la forme de la courbe.
[] -   La courbe est proche de l'horizontale et il n'y a peut-être pas de relation entre les deux variables.
[] -  Les résidus présentent des oscillations autour de la courbe.}-")
```

<!--% Faites un résumé de votre modèle avec la fonction `summary()` appliquée sur votre objet `achatina_poly` et formatez-le avec `tabularise()`. -->

```{r polysummary, warning=FALSE, record='RNP', arg='col_keys'}
___
```

<!--% Décrivez le résultat du résumé de l'objet `achatina_poly` -->

```{r polysummarycomment, output='asis'}
select_answer(r"-{
[] -   Le *R*^2^ est très élevé. Le modèle reprend une part très importante de la variance des données.
[] -   Le *R*^2^ est élevé. Le modèle reprend une part importante de la variance des données.
[] -   Le *R*^2^ est moyennement élevé. Le modèle reprend une part limitée de la variance des données.
[] -   Le *R*^2^ est faible. Le modèle reprend une part très limitée de la variance des données.
[] -   Le *R*^2^ est très faible. Le modèle ne représente pas bien les données.
[] -   Le modèle est significatif au seuil $\alpha$ de 5% (ANOVA).
[] -   Le modèle n'est pas significatif au seuil $\alpha$ de 5% (ANOVA).
[] -   Le paramètre $\beta$ de puissance la plus élevée est significativement différent de zéro au seuil $\alpha$ de 5% (test *t* de Student).
[] -   La paramètre $\beta$ de puissance la plus élevée n'est pas significativement différente de zéro au seuil $\alpha$ de 5% (test *t* de Student).
[] -   Les autres paramètres $\beta$s sont significativement différents de zéro au seuil $\alpha$ de 5% (test *t* de Student).
[] -   Les autres paramètres $\beta$s ne sont pas significativement différents de zéro au seuil $\alpha$ de 5% (test *t* de Student).
[] -   Parmi les autres paramètres $\beta$s, certains sont et d'autres ne sont pas significativement différents de zéro au seuil $\alpha$ de 5% (test *t* de Student) mais nous ne pouvons pas simplifier le modèle.
[] -   Parmi les autres paramètres $\beta$s, certains sont et d'autres ne sont pas significativement différents de zéro au seuil $\alpha$ de 5% (test *t* de Student) et nous pourrions encore simplifier le modèle.
[] -   Les autres paramètres $\beta$s ne peuvent être interprétés par rapport au test *t* de Student car ces paramètres sont intercorrélés.
[] -   L'ordonnée à l'origine $\alpha$ est significativement différente de zéro au seuil $\alpha$ de 5% (test *t* de Student).
[] -   L'ordonnée à l'origine $\alpha$ n'est pas significativement différente de zéro au seuil $\alpha$ de 5% (test *t* de Student).
[] -   L'ordonnée à l'origine a été forcée à zéro dans le modèle.}-")
```

Le modèle polynomial paramétré avec nos données est :

<!--% Écrivez l'équation mathématique du modèle polynomial paramétré en utilisant la syntaxe LaTeX ci-dessous. -->

$$
___équation ici___
$$

### Analyse des résidus du modèle polynomial

<!--% Faites un graphique composite des résidus de votre modèle `achatina_poly`. -->

```{r polyresid, record='RNP', arg='labels'}
___
```

<!--% Décrivez chacun des 4 graphiques de l'analyse des résidus ci-dessus -->

```{r polyresidcomment, output='asis'}
select_answer(r"-{
[] -   Les résidus sont faibles par rapport à la plage des valeurs prédites (A).
[] -   Les résidus sont moyennement élevés par rapport à l'étendue des valeurs prédites (A).
[] -   Les résidus sont très élevés par rapport aux valeurs prédites (A).
[] -   La courbe est très bien alignée dans le nuage de points (A).
[] -   La courbe est relativement bien alignée dans le nuage de points (A).
[] -   La courbe n'est pas bien alignée dans le nuage de points (A).
[] -   La courbe s'éloigne du nuage de points pour les valeurs prédites faibles (A).
[] -   La courbe s'éloigne du nuage de points pour les valeurs prédites élevées (A).
[] -   La courbe s'éloigne du nuage de points au centre (A).
[] -   La courbe s'éloigne du nuage de points aux extrémités (A).
[] -   Une valeur extrême s'observe (A).
[] -   Plusieurs valeurs extrêmes sont présentes (A).
[] -   Les résidus suivent une distribution Normale (B).
[] -   Les résidus sont raisonnablement proches d'une distribution Normale (B).
[] -   Les résidus ne suivent pas une gaussienne mais la distribution est symétrique (B).
[] -   Les résidus ne suivent pas une gaussienne et la distribution est asymétrique (B).
[] -   Les résidus s'étalent vers les petites valeurs (longue queue de distribution à gauche) (B).
[] -   Les résidus s'étalent vers les grandes valeurs (longue queue de distribution à droite) (B).
[] -   Les résidus ont une variance constante (homoscédasticité, C).
[] -   Les résidus ont une variance relativement constante (proche de l'homoscédasticité ; écarts qui restent acceptables, C).
[] -   Les résidus ont une variance qui augmente avec les valeurs prédites (hétéroscédasticité importante, C).
[] -   Les résidus ont une variance qui augmente inversément avec les valeurs prédites (hétéroscédasticité importante, C).
[] -   Les résidus ont une variance qui augmente aux valeurs prédites intermédiaires (hétéroscédasticité importante, C).
[] -   Les résidus ont une variance qui augmente aux extrémités (hétéroscédasticité importante, C).
[] -   Les oscillations des résidus plus importantes pour les valeurs prédites faibles sont probablement responsables de l'hétéroscédasticité (C).
[] -   Les oscillations des résidus plus importantes pour les valeurs prédites élevées sont probablement responsables de l'hétéroscédasticité (C).
[] -   Aucune observation particulièrement influente n'est observé, tant pour la distance de Cook que pour l'effet de levier (D).
[] -   Une observation influente est observée pour la distance de Cook avec effet de levier important (D).
[] -   Une observation influente est observée pour la distance de Cook mais avec effet de levier acceptable (D).
[] -   Une observation influente est observée par effet de levier, mais avec sa distance de Cook reste acceptable (D).
[] -   Plusieurs observations influentes sont observées pour la distance de Cook avec simultanément un effet de levier important (D).
[] -   Plusieurs observations influentes sont observées pour la distance de Cook mais avec des effets de levier acceptables (D).
[] -   Plusieurs observations influentes sont observées par effet de levier, mais avec leurs distances de Cook qui restent acceptables (D).}-")
```

## Comparaison des modèles

<!--% Comparez vos deux modèles à l'aide des indicateurs les plus pertinents. Utilisez `tabularise()` si vous générez un ou plusieurs tableaux. -->

```{r compa}
# Modèle linéaire simple
___
# Modèle polynomial
___
```

<!--% Décrivez la comparaison des modèles ci-dessus en sélectionnant les items les plus pertinents ci-dessous. -->

```{r compacomment, output='asis'}
select_answer(r"-{
[] -   Le *R*^2^ du modèle polynomial est meilleur que celui du modèle linéaire simple. C'est un indicateur que le modèle polynomial est le meilleur.
[] -   Le *R*^2^ ajusté du modèle polynomial est meilleur que celui du modèle linéaire simple. C'est un indicateur que le modèle polynomial est le meilleur.
[] -   Le *R*^2^ ajusté du modèle polynomial est meilleur que le *R*^2^ non ajusté du modèle linéaire simple. C'est un indicateur que le modèle polynomial est le meilleur.
[] -   La valeur de *p* pour l'ANOVA du modèle est plus petite pour la régression polynomiale que pour le modèle linéaire simple. Ce résultat est en faveur du modèle polynomial.
[] -   La valeur de *p* pour l'ANOVA du modèle est plus grande pour la régression polynomiale que pour le modèle linéaire simple. Ce résultat est en faveur du modèle polynomial.
[] -   L'ANOVA comparant modèle linéaire simple et polynomial (modèles immbriqués) indique que le modèle le plus simple (la droite) est à préférer au seuil $\alpha$ de 5%.
[] -   L'ANOVA comparant modèle linéaire simple et polynomial (modèles immbriqués) indique que le modèle le plus complexe (polynomial) est à préférer au seuil $\alpha$ de 5%.
[] -   L'ANOVA comparant modèle linéaire simple et polynomial (modèles immbriqués) indique que les deux modèles ne sont pas significativement différents l'un de l'autre au seuil $\alpha$ de 5%.
[] -   Les modèles ne peuvent être comparés à l'aide d'une ANOVA car ils ne sont pas imbriqués.
[] -   Le critère d'Akaiké est plus faible pour le modèle linéaire simple qui est donc préféré au modèle polynomial.
[] -   Le critère d'Akaiké est plus faible pour le modèle polynomial qui est donc préféré au modèle linéaire simple.
[] -   Le critère d'Akaiké est plus élevé pour le modèle linéaire simple qui est donc préféré au modèle polynomial.
[] -   Le critère d'Akaiké est plus élevé pour le modèle polynomial qui est donc préféré au modèle linéaire simple.}-")
```

# Discussion et conclusions

<!--% À l'issue de cette analyse, indiquez en 3 à 5 points quel est le meilleur modèle et, est-ce que celui-ci représente correctement vos données. Comparez éventuellement au modèle original dans vos conclusions. -->

-   ...

-   ...

-   ...

## Comparaison bloc-notes - rapport - publication

<!--% Comparez attentivement ce bloc-notes avec l'exemple de rapport rédigé sur base des mêmes données et analyses (achatina_report.qmd, bouton 'Rendu' pour obtenir la version HTML) et avec la présentation du contenu, figures, tables et équations dans la publication d'origine (dossier `biblio/`). Différences de présentation. Différences de style. Différences dans l'utilisation des formattages Markdown... Indiquez au moins cinq différences majeures. -->

-   ...

-   ...

-   ...

-   **...**

-   ...

<!--# À l'issue de cette comparaison, vous devriez être plus à même de pouvoir rédiger un rapport correct de vos analyses sur base de ce que vous aurez consigné dans votre bloc-notes à l'avenir. La rédaction d'un article scientifique nécessite encore d'autres compétences que vous apprendrez plus tard (Master, rédaction du mémoire, thèse de doctorat...) Comprenez-vous bien maintenant pourquoi nous disons toujours qu'un rapport n'est pas un copier-coller de parties du bloc-notes ? Le bloc-notes est votre cahier personnel. Le rapport est destiné à faire connaitre vos résultats autour de vous (équipe, financeurs, collaborateurs...). La publication scientifique fait de même pour l'ensemble de la communauté scientifique. -->

# Bibliographie
