---
title: "Modélisation de la croissance de la coquille de l'escargot géant d'Afrique"
author: "___"
date: "___"
format:
  html:
    code-fold: true
    code-tools: true
    toc: true
editor: visual
lang: fr
bibliography: "biblio/biblio.bib"
---

<!--# Ceci est un commentaire. -->

<!--% Ceci est une consigne. Ne jamais modifier ni déplacer les consignes dans le document ! -->

<!--% Remplacez ___ par votre nom et par la date dans l'entête YAML. -->

```{r setup, include=FALSE}
# Nécessaire pour les tests SDD, ne pas utiliser dans un "vrai" projet
if (!"tools:tests" %in% search())
  source(here::here("tests/tools_tests.R"), attach(NULL, name = "tools:tests"))

# Configuration de l'environnement
SciViews::R("model", lang = "fr")
```

# Introduction

<!--% Rédigez l'introduction en 3 à 4 phrases en vous aidant de l'article dans le sous-dossier `biblio`. -->

[@VanOsselaer2000]

@VanOsselaer2000

<!--# Deux citations ont été ajoutées ci-dessus afin de citer correctement vos sources. Incorporez la forme la plus appropriée dans le texte de votre introduction. -->

# But

<!--% Rédigez le but de ce carnet de notes en 1 à 2 phrases en vous aidant des consignes dans `README.md`. -->

# Matériel et méthodes

TODO...

# Analyses

```{r import, echo=FALSE, message=FALSE, results='hide'}
read("data/achatina.csv") %>.%
  smutate(., shell = as.factor(shell)) %>.%
  labelise(.,
    label = list(
      coils = "Nombre de tours",
      radius = "Rayon de la suture",
      shell  = "Type de coquille"),
    units = list(
      radius = "mm")
  ) ->
  achatina
```

## Description des données

<!--% Réalisez un nuage de points de la variable `radius` en fonction de la variable `coils`. -->

```{r plot}

```

<!--% Décrivez le graphique ci-dessus en 2 à 3 phrases.-->

> N'oubliez pas les "block quotes" pour les parties qui ne sont pas réalisées strictement seul

## Modélisation via la régression linéaire simple

<!--% Utilisez la fonction `lm()` pour calculer la régression linéaire demandée (pour cet exercice, vous ne tenterez aucune transformation des données). Placez le résultat dans une variable `achatina_lm`. Superposez la droite de régression sur le nuage de point dans un graphique. -->

```{r lin}

```

<!--% Faites un résumé de votre modèle avec la fonction `summary()` appliquée sur votre objet `achatina_lm` et formatez le tableau avec `tabularise()`. -->

```{r lin_summary}

```

<!--% Décrivez le résultat du résumé de l'objet `achatina_lm` en 3 à 4 phrases. Soyez complet ! -->

<!--% Écrivez l'équation mathématique de ce modèle paramétré en utilisant la syntaxe LaTeX ci-dessous. -->

$$___equation___$$

<!--% Faites un graphique composite des résidus de votre modèle `achatina_lm`. -->

```{r lin_resid}

```

<!--% Décrivez chacun des 4 graphiques de l'analyse des résidus ci-dessus en 4 à 5 phrases. Soyez complet ! -->

## Modélisation via la régression polynomiale

<!--% Utilisez la fonction `lm()` pour calculer une régression polynomiale. Placez le résultat dans une variable `achatina_poly`. Choisissez le bon degré du polynôme et simplifiez ce qui doit l'être (vos différents essais ne doivent pas apparaître, mais faire un commit avec un message explicite à chaque étape est une pratique très fortement recommandée). Superposez la courbe de régression sur le nuage de point dans un graphique. -->

```{r poly}

```

<!--% Faites un résumé de votre modèle avec la fonction `summary()` appliquée sur votre objet `achatina_poly`.-->

```{r poly_summary}

```

<!--% Décrivez le résultat du résumé de l'objet `achatina_poly` en 3 à 4 phrases. Soyez complet ! -->

<!--% Écrivez l'équation mathématique du modèle paramétré en utilisant la syntaxe LaTeX ci-dessous. -->

$$___equation___$$

<!--% Faites un graphique composite des résidus de votre modèle `achatina_poly`. -->

```{r poly_resid}

```

<!--% Décrivez chacun des 4 graphiques de l'analyse des résidus ci-dessus en 4 à 5 phrases. Soyez complet ! -->

## Comparaison des modèles

<!--% Comparez vos deux modèles à l'aide des indicateurs les plus pertinents. -->

```{r compa}

```

<!--% Décrivez la comparaison des modèles ci-dessus en 2 à 4 phrases. -->

# Discussion et conclusions

<!--% Quel est le meilleur modèle. Selon vous, est-ce que votre meilleur modèle représente correctement vos données. Répondez en 3 à 4 phrases. Énoncez éventuellement des pistes d'amélioration du modèle dans vos conclusions. -->

> Ce projet a été finalisé en ... (+éventuellement) Temps supplémentaire nécessaire : ... Difficultés rencontrées : ... Suggestions : ...

# Bibliographie
